【裁判字號】    89,台上,7093
【裁判日期】    891123
【裁判案由】    偽造文書等罪
【裁判全文】
最高法院刑事判決                              八十九年度台上字第七○九三號
    上訴人  台灣高等法院檢察署檢察官
    被  告  顧生偉
右上訴人因被告偽造文書等罪案件，不服台灣高等法院中華民國八十九年八月一日第
二審判決（八十九年度上訴字第二○四二號，起訴案號：台灣板橋地方法院檢察署八
十九年度偵字第四二八四號），提起上訴，本院判決如左：
    主  文
原判決關於偽造公印部分撤銷，發回台灣高等法院。
其他上訴駁回。
    理  由
一關於撤銷發回部分
本件原判決維持第一審論處被告顧生偉共同偽造公印，累犯罪刑，駁回檢察官此部分
在第二審之上訴，固非無見。
惟查：刑法所稱公印，係指表示公署或公務員資格之印信而言，如機關內收發室之圖
記，僅足為該機關內一部分之識別，不足以表示公署或公務員之資格，不得謂之公印
，而為普通印章。本件被告所偽造之「交通部駕駛執照製發之章」及「交通部製發駕
駛執照」鋼印，其機關全銜之下既綴有「駕駛執照製發之章」「製發駕駛執照」字樣
，即非依印信條例規定所製發，以表示該機關資格之印信，自非公印。乃原判決於理
由二內謂「核被告所為，其偽造公印，犯刑法第二百十八條第一項之偽造公印罪……
」，容有適用法則不當之違法。又原判決於事實欄一(一)內記載「顧生偉……用以偽製
公印文而偽造『陳建銘』名義之駕駛執照一張，顧生偉則於翌日在同一地點，將新台
幣八千元付予『阿安』而取得偽造之身分證」。被告與綽號「阿安」者究係共同偽造
駕駛執照或身分證﹖前後所述不一，亦有違誤。檢察官上訴指摘原判決此部分不當，
非無理由，應認原判決此部分有發回更審之原因。
二關於上訴駁回部分
按刑事訴訟法第三百七十七條規定：上訴於第三審法院，非以判決違背法令為理由，
不得為之。是提起第三審上訴，應以原判決違背法令為理由，係屬法定要件。且必須
依據卷內資料為具體之指摘，並足據以辨認原判決已具備違背法令之形式，始屬相當
。本件原判決撤銷第一審關於被告行使偽造私文書部分科刑判決，改判仍論處被告連
續行使偽造私文書，足以生損害於他人，累犯罪刑；並維持第一審論處被告偽造署押
，足以生損害於公眾及他人，累犯罪刑，駁回檢察官此部分在第二審之上訴，已詳
其所憑之證據及認定之理由。檢察官上訴意旨略以：(一)被告持偽造之信用卡至特約商
店簽帳消費，並於簽帳單上偽簽他人姓名，該行使偽造之信用卡及簽帳單行為，應係
分別犯刑法第二百十六條、第二百二十條第二項、第二百十條之行使偽造準私文書罪
（信用卡部分）及刑法第二百十六條、第二百十條之行使偽造私文書罪（簽帳單部分
），詎原判決對於被告所犯之行使偽造準私文書罪竟予忽略，認被告行使偽造之信用
卡及簽帳單，足生損害於他人，犯刑法第二百十六條、第二百十條之行使偽造私文書
罪，法律之適用要嫌不當。再者扣案之信用卡四張，均係經人偽造，被告取得後，曾
使用其中三張，以詐得財物及財產上不法利益，是就該三張偽造信用卡（荷蘭銀行除
外）而言，顯係被告所有，且供犯罪所用之物，自應依刑法第三十八條第一項第二款
規定予以沒收，詎原判決僅將偽造信用卡上之署押沒收，對偽造之信用卡本身未依法
諭知沒收，有判決不適用法則之違法。(二)被告於民國八十九年二月二十一日下午在台
北縣警察局海山分局江翠派出所內冒用其弟顧生倫之名義應訊，除偽簽顧生倫姓名及
捺印外，又在偵訊筆錄之刪改及騎縫處按捺指印三枚，此部分捺印之用意，在證明文
書之真實性（刪改部分）及連貫性（騎縫部分），依刑法第二百二十條第一項之規定
，應屬準私文書，詎原判決竟認被告於刪改及騎縫處之捺印仍屬署押性質，其法律之
適用亦嫌不當云云。然查：(一)原判決已於理由二內說明「信用卡係表示持卡人與發卡
銀行間所成立消費付款委託契約，於刑法第二百二十條第二項所稱之『錄音、錄影或
電腦記錄，藉機器或電腦之處理所顯示之聲音、影像或符號，足以為表示其用意之證
明者，亦以文書論』之準私文書」。上訴意旨指摘原判決就被告行使偽造信用卡部分
，並未論以行使偽造準私文書罪，容有誤會，不得據為第三審上訴之適法理由。(二)屬
於犯人所有供犯罪所用之物，得沒收之，固為刑法第三十八條第一項第二款、第三項
所明定。惟上開規定係採職權沒收主義，是否沒收，法院得依職權審酌為之，與其他
有特別規定採義務沒收主義者，並不相同。是原判決對於上開偽造之信用卡三張，未
依刑法第三十八條第一項第二款規定諭知沒收，並無不合。上訴意旨指摘原判決有不
適用法則之違法，亦有誤會，自非適法之第三審上訴理由。(三)原判決已於理由二內
明「在筆錄刪改處、騎縫處之受訊問人署押與在筆錄末被訊問人欄及其他部位之受訊
問人署押，均係警方於製作筆錄後交由被告所為之署押，性質應無二致，並非以該署
押人名義製作文書，且此警訊程序中受訊問人依警指示所為之署押，與刑法第二百二
十條（第一項）所謂『依習慣或特約，足以為表示其用意之證明』未盡相當」，上訴
意旨猶執陳詞，指摘原判決此部分不當，尤有誤會。依上所述，檢察官此部分上訴違
背法律上之程式，應予駁回。
據上論結，應依刑事訴訟法第三百九十七條、第四百零一條、第三百九十五條前段，
判決如主文。
中      華      民      國    八十九    年     十一     月    二十三    日
                              最高法院刑事第三庭
                                  審判長法官  陳  錫  奎
                                        法官  洪  清  江
                                        法官  吳  昆  仁
                                        法官  李  伯  道
                                        法官  陳  世  雄
      右正本證明與原本無異
                                              書  記  官
中      華      民      國    八十九    年     十一     月    二十八    日


司法院資訊處製作；財團法人民間司法改革基金會備份。
